【裁判字號】    98,上訴,841
【裁判日期】    980928
【裁判案由】    違反臺灣地區與大陸地區人民關係條例等
【裁判全文】
臺灣高等法院臺南分院刑事判決         98年度上訴字第841號
上  訴  人  臺灣臺南地方法院檢察署檢察官
被      告  甲○○
上列上訴人因被告違反臺灣地區與大陸地區人民關係條例等案件
，不服臺灣台南地方法院九十八年度訴字第七三０號中華民國九
十八年六月三十日第一審判決（起訴案號：臺灣台南地方法院檢
察署九十七年度偵字第一七四一四號），提起上訴，本院判決如
下：
    主  文
原判決撤銷。
甲○○共同違反不得使大陸地區人民非法進入臺灣地區之規定，
累犯，處有期徒刑捌月，減為有期徒刑肆月，如易科罰金，以銀
元參佰元即新臺幣玖佰元折算壹日。
    事  實
一、甲○○於民國九十一年間，曾因竊盜、贓物案件，經台灣台
    南地方法院分別判處有期徒刑三月、四月，並定應執行刑為
    有期徒刑六月，而於民國九十二年五月二日執行完畢。緣甲
    ○○與大陸地區女子桂天書（西元一九七三年十二月五日生
    ），二人均無結婚之真意，詎甲○○經由一真實姓名、年籍
    均不詳之年約四十餘歲之成年友人之介紹後，為貪圖獲得新
    台幣二萬元及免費支付前往大陸地區之機票、住宿等費用之
    利益，竟與該不詳姓名之成年友人以共同使大陸地區人民非
    法進入臺灣地區之犯意聯絡，由該友人支付上開費用予甲○
    ○，另甲○○則充當假結婚之人頭，於民國九十二年九月十
    一日自高雄出境前往大陸地區，並於民國九十二年九月二十
    五日在大陸地區重慶市與大陸地區女子桂天書辦理結婚登記
    以取得重慶市公證處製作之結婚公證書。嗣甲○○於民國九
    十二年十月一日返臺後，即持上開大陸地區所核發之結婚公
    證書，向我國財團法人海峽交流基金會申請認証，並獲得該
    會於民國九十二年十月十四日所核發之（九二）南核字第０
    五四四八九號證明一紙，而後於民國九十二年十月十五日持
    往臺南縣關廟鄉戶政事務所辦理結婚登記，並據以向內政部
    警政署入出境管理局（已改制為內政部入出國及移民署，以
    下同）申請核發桂天書之中華民國旅行證，使通謀而為虛偽
    結婚之大陸地區女子桂天書得以探親為掩飾，而於民國九十
    二年十二月十九日，自高雄非法進入臺灣地區。嗣於民國九
    十七年十月二十七日甲○○為桂天書申請延長居留期間未獲
    准許，因而經警循線查悉上情。
二、案經內政部入出國及移民署專勤事務第二大隊台南縣專勤隊
    移送台灣台南地方法院檢察署檢察官偵查起訴。
    理      由
甲、程序部分：
一、按被告以外之人於偵查中向檢察官所為之陳述，除顯有不可
    信之情況者外，得為證據，刑事訴訟法第一百五十九條之一
    第二項定有明文。經查：証人桂天書於檢察官偵查中具結後
    所為之陳述，因檢察官原則上均能遵守法律規定，不致違法
    取供，另被告於本院審理時亦未主張証人桂天書於檢察官偵
    查中之供述有何違反其自由意志之情形，且表明同意捨棄詰
    問証人桂天書（見本院卷第四十一頁筆錄），足見証人桂天
    書於檢察官偵查中具結後所為之陳述，應無顯有不可信之情
    況，是揆諸前開規定，証人桂天書於偵查中經具結後向檢察
    官所為之陳述，自得為証據。
二、次按被告以外之人於審判外之陳述，雖不符前四條之規定，
    而經當事人於審判程序同意作為證據，法院審酌該言詞陳述
    或書面陳述作成時之情況，認為適當者，亦得為證據，刑事
    訴訟法第一百五十九條之五第一項亦定有明文。經查：本判
    決所援引之書面証據，業經被告及檢察官於本院審理時表示
    同意作為証據（見本院卷第四十頁、第四十一頁及第五十五
    頁筆錄），是本院審酌上開書面作成之資料，均係依據當時
    之實際情況而製作，應無不當之人為因素所介入，其內容應
    具備合法可信之適當性保障，而具有真實性等作成時之一切
    情況，認為適當，爰將之列為証據。
乙、科刑部分：
一、訊據被告甲○○矢口否認有何犯行，辯稱：伊與桂天書結婚
    是出自真意的，而非假結婚，且伊與桂天書結婚之時，亦希
    望桂天書能照顧伊母親，另桂天書離家之後，伊亦曾前往派
    出所報案等語，茲查：
  １、被告上開犯罪事實，業據被告於警詢中及原審審理時供稱
      「與我假結婚配偶是中國大陸籍，住重慶市，名字桂天書
      」、「我朋友介紹前往大陸虛偽結婚，給我酬勞為新台幣
      二萬元，前往大陸機票、住宿及一切費用均由該位朋友支
      付」、「我於九十二年九月份至大陸結婚是朋友帶我由高
      雄機場出境前往澳門，然後再搭巴士前往福州市，住宿在
      福州市好幾日後，桂天書再帶我搭乘火車至重慶市辦理結
      婚登記，辦理結婚登記後，再搭車回福州市找該位朋友，
      然後自己搭機回台灣」、「桂天書於同年年底由高雄機場
      入境台灣，我本人開車前往接機」、「人頭費用二萬元，
      我朋友分二次給我，每次一萬元」、「我於民國九十二年
      十月十四日自己前往關廟鄉戶政事務所辦理結婚登記」、
      「我知道虛偽結婚是違法的行為」、「我很後悔充當人頭
      辦理假結婚，希望檢察官、法官能原諒我一時糊塗」（以
      上見警詢卷第二頁至第五頁筆錄）、「對於檢察官起訴之
      事實我認罪」（以上見原審卷第十一頁、第十三頁反面及
      第十四頁筆錄）等語綦詳，核與証人即大陸地區女子桂天
      書於檢察官偵訊時証稱「九十二年十二月來台灣之真正目
      的是來台灣打工」、「是我拿兩萬元人民幣給一位大陸籍
      的朋友，由他介紹甲○○與我認識，後來我與甲○○在九
      十二年九月二十五日在重慶市登記結婚，後來就由甲○○
      把在重慶登記結婚的登記，拿回台灣辦理相關的手續，並
      且取得我的台灣地區旅行證再寄給我，我才能在九十二年
      十二月十九日來台灣」、「我與甲○○並無共同生活的意
      思，只是用結婚的名義來台灣」等語之情節相符（見偵訊
      卷第十一頁及第十二頁筆錄），此外參酌：、被告確於
      民國九十二年九月十一日自高雄出境及於民國九十二年十
      月一日自高雄入境返臺乙節，亦有被告甲○○之旅客入出
      境記錄查詢一紙在卷可稽（附於警詢卷第十九頁）。、
      被告確於民國九十二年九月二十五日在大陸地區重慶市與
      桂天書辦理結婚登記，並取得重慶市公證處製作之結婚公
      證書及被告甲○○於民國九十二年十月一日返臺後，確持
      上開大陸地區所核發之結婚公證書，向我國財團法人海峽
      交流基金會申請認証，並獲得該會於民國九十二年十月十
      四日所核發之（九二）南核字第０五四四八九號證明乙節
      ，亦有重慶市公證處製作之（2003）渝証字第一六００三
      號結婚公證書及財團法人海峽交流基金會於民國九十二年
      十月十四日所核發之（九二）南核字第０五四四八九號證
      明各一紙在卷可稽（附於警詢卷第十五頁及第十七頁）。
      、被告確於民國九十二年十月十五日，持上開結婚公証
      書與証明書前往臺南縣關廟鄉戶政事務所辦理其與大陸地
      區女子桂天書二人已於民國九十二年九月二十五日結婚之
      結婚登記及其確已向內政部警政署入出境管理局申請核發
      桂天書之中華民國旅行證乙節，亦有結婚登記申請書、戶
      籍謄本及桂天書之中華民國旅行証各一紙在卷可稽（附於
      警詢卷第十三頁、第十四頁及第十八頁）。、大陸地區
      女子桂天書確於民國九十二年十二月十九日自高雄入境台
      灣乙節，亦有桂天書之旅客入出境記錄查詢一紙在卷可稽
      （附於警詢卷第二十頁）。－－－等情，足証被告上開自
      白與事實相符，且無瑕疵，其確有上開事實欄所載之犯行
      ，應堪認定。
  ２、雖被告辯稱桂天書離家出走時伊曾向警方報案等語，另被
      告確曾於民國九十三年五月二日以桂天書離家出走行方不
      明為由，向台南縣警察局歸仁分局保東派出所報案乙節，
      亦有台南縣警察局歸仁分局民國九十八年九月七日歸警三
      字第０九八００一六二五０號函與檢送之台南縣警察局歸
      仁分局受理大陸地區人民行方不明案件登記表及調查筆錄
      各一紙在卷可稽（附於本院卷第四十九頁至第五十一頁）
      。惟查：被告與桂天書二人是否虛偽假結婚，經核與被告
      事後有無向警察機關報案協尋桂天書，其間並無必然之關
      聯，自難因被告曾經向警察機關報案協尋桂天書，即遽認
      其與桂天書二人並非虛偽假結婚，是被告上開辯解及上開
      函、登記表與筆錄，自不足資為被告有利之依據，併此敘
      明。
  ３、又被告雖辯稱伊於原審審理時因先前腦漿碎裂頭部開刀之
      後遺症發作，為避免法庭之壓力，因而無法據理力爭等語
      ，惟查：被告於本院審理時復供稱伊係於民國七十幾年間
      ，因車禍頭部受傷而開刀等語（見本院卷第六十一頁筆錄
      ），足見被告頭部開刀距今已二十餘年，衡情被告於原審
      審理時是否有其所稱之「後遺症發作，為避免法庭之壓力
      ，因而無法據理力爭」之情形發生，已非無疑，此外參酌
      依原審筆錄所載內容，亦無法証明確有被告所稱之上開情
      形發生，另被告亦未提出任何診斷証明書以資証明其於原
      審審理時確有上開情形發生，是自難僅憑被告片面之詞即
      遽認其於原審審理時所為之供述，並不足採，從而被告上
      開辯解，應屬無據，應不足採。
  ４、是綜上所述，被告罪証已明確，所辯均屬卸責之詞，均不
      足採，其上開犯行，洵堪認定。
二、查被告行為後，臺灣地區與大陸地區人民關係條例第七十九
    條第一項及刑法第二十八條、第三十三條第五款、第四十一
    條、第四十七條、第六十七條、第六十八條等條文，已先後
    修正施行，其中：、台灣地區與大陸地區人民關係條例第
    七十九條第一項已於民國九十二年十月二十九日修正，將原
    先之「違反第十五條第一款規定者，處五年以下有期徒刑、
    拘役或科或併科新台幣五十萬元以下罰金」之規定，修正為
    「違反第十五條第一款規定者，處一年以上七年以下有期徒
    刑，得併科新台幣一百萬元以下罰金」及第二項「意圖營利
    而犯前項之罪者，處三年以上十年以下有期徒刑，得併科新
    台幣五百萬元以下罰金」，並自民國九十二年十二月三十一
    日施行。、刑法第二十八條已於民國九十四年二月二日修
    正，將原先之「二人以上共同實施犯罪之行為者，皆為正犯
    」之規定，修正為「二人以上共同實行犯罪之行為者，皆為
    正犯」，並自民國九十五年七月一日施行，足見修正後刑法
    第二十八條之規定，已將陰謀共同正犯及預備共同正犯，排
    除在共同正犯之範疇之外。、刑法第三十三條第五款已於
    民國九十四年二月二日修正，將原先之「罰金：一元以上」
    之規定，修正為「罰金：新台幣一千元以上，以百元計算之
    」，並自民國九十五年七月一日施行，足見修正後刑法第三
    十三條第五款之規定已變更法定刑罰金刑最低刑度為新台幣
    一千元。、刑法第四十一條已於民國九十四年二月二日修
    正，將原先之第一項「犯最重本刑為五年以下有期徒刑以下
    之刑之罪，而受六個月以下有期徒刑或拘役之宣告，因身體
    、教育、職業、家庭之關係或其他正當事由，執行顯有困難
    者，得以一元以上三元以下折算一日，易科罰金。但確因不
    執行所宣告之刑，難收矯正之效，或難以維持法秩序者，不
    在此限」之規定，修正為第一項「犯最重本刑為五年以下有
    期徒刑以下之刑之罪，而受六個月以下有期徒刑或拘役之宣
    告者，得以新臺幣一千元、二千元或三千元折算一日，易科
    罰金。但確因不執行所宣告之刑，難收矯正之效，或難以維
    持法秩序者，不在此限」，另罰金罰鍰提高標準條例第二條
    亦於民國九十五年四月二十八日配合修正，將原先之「依刑
    法第四十一條易科罰金或第四十二條第二項易服勞役者，均
    就其原定數額提高為一百倍折算一日；法律所定罰金數額未
    依本條例提高倍數，或其處罰法條無罰金刑之規定者，亦同
    」之規定，予以修正刪除，並均自民國九十五年七月一日施
    行。、刑法第四十七條已於民國九十四年二月二日修正，
    將原先之「受有期徒刑之執行完畢，或受無期徒刑或有期徒
    刑一部之執行而赦免後，五年以內再犯有期徒刑以上之罪者
    ，為累犯，加重本刑至二分之一」之規定，修正為第四十七
    條第一項「受徒刑之執行完畢，或一部之執行而赦免後，五
    年以內故意再犯有期徒刑以上之罪者，為累犯，加重本刑至
    二分之一」及增列第二項「第九十八條第二項關於因強制工
    作而免其刑之執行者，於受強制工作處分之執行完畢或一部
    之執行而免除後，五年以內故意再犯有期徒刑以上之罪者，
    以累犯論」，並自民國九十五年七月一日施行，足見修正後
    累犯之認定，僅以故意再犯者為限，至於過失再犯者則排除
    在外。、刑法第六十七條、第六十八條亦於民國九十四年
    二月二日修正，將原先之「有期徒刑加減者，其最高度及最
    低度同加減之」、「拘役或罰金加減者，僅加減其最高度」
    之規定，修正為「有期徒刑或罰金加減者，其最高度及最低
    度同加減之」、「拘役加減者，僅加減其最高度」，並自民
    國九十五年七月一日施行，足見罰金刑部分已由僅加減其「
    最高度」修正為「最高度及最低度」同加減之。是依上開規
    定，被告行為後臺灣地區與大陸地區人民關係條例第七十九
    條第一項及刑法第二十八條、第三十三條第五款、第四十一
    條、第四十七條、第六十七條、第六十八條等條文之內容，
    於客觀上均已發生實質上之變更，自應依民國九十五年七月
    一日新施行之刑法第二條第一項之規定予以比較適用。茲審
    酌民國九十二年十二月三十一日施行之臺灣地區與大陸地區
    人民關係條例第七十九條第一項，係將原先之法定刑「五年
    以下有期徒刑、拘役或科或併科新台幣五十萬元以下罰金」
    ，提高為「一年以上七年以下有期徒刑，得併科新台幣一百
    萬元以下罰金」，另增訂之第二項則係將意圖營利而犯該條
    第一項之罪之情形，提高法定刑為「三年以上十年以下有期
    徒刑，得併科新台幣五百萬元以下罰金」，足見新法並無有
    利於被告之情形，依民國九十五年七月一日施行之刑法第二
    條第一項前段之規定，此部分自應適用行為時法即民國九十
    二年十二月三十一日施行前臺灣地區與大陸地區人民關係條
    例第七十九條第一項之規定。另審酌被告之行為無論依新法
    或舊法之規定，均屬共同正犯及累犯，足見新法並無有利於
    被告之情形；另修正後刑法第三十三條第五款之規定則無異
    提高法定刑罰金刑之最低刑度；至修正後刑法第六十七條及
    第六十八條之規定，則將罰金刑之最低度修正為應加減之，
    是綜合比較新舊法結果，刑法第二十八條、第三十三條第五
    款、第四十七條、第六十七條、第六十八條部分以舊法即行
    為時法有利於被告，依民國九十五年七月一日施行之刑法第
    二條第一項前段之規定，此部分自應適用行為時法即民國九
    十五年七月一日施行前刑法第二十八條、第四十七條、第三
    十三條第五款、第六十七條、第六十八條。至於易科罰金之
    最高折算標準，舊法係以銀元三百元即新台幣九百元折算一
    日，而新法易科罰金之最高折算標準則係以新台幣三千元折
    算一日，足見易科罰金折算標準部分，新法並無較有利於被
    告之情形，依民國九十五年七月一日施行之刑法第二條第一
    項前段之規定，此部分自應適用行為時法即民國九十五年七
    月一日施行前刑法第第四十一條及罰金罰鍰提高標準條例第
    二條之規定，合先敘明。
三、按臺灣地區與大陸地區人民關係條例第七十九條第一項對於
    違反同條例第十五條第一款所定不得使大陸地區人民非法進
    入台灣地區之處罰，旨在防止大陸地區人民非法進入台灣地
    區，以維護台灣地區之安全與安定，該條所稱「非法」，自
    應從實質上之合法性予以判斷，凡評價上違反法秩序之方法
    ，均屬「非法」，故在大陸地區通謀虛偽結婚，以不實之結
    婚証明辦理相關戶籍登記、入境等手續，憑以進入台灣地區
    ，其所持之入境許可文件雖係入出境主管機關所核發，形式
    上為合法，但既係以不法之方法而取得，自不具實質上之合
    法性，揆諸上開說明，仍應認非法進入台灣地區（最高法院
    九十四年台上字第一０六四號判決意旨參照）。是被告以假
    結婚之非法方式使大陸地區女子桂天書得以進入台灣地區，
    核其所為係犯民國九十二年十二月三十一日施行前之臺灣地
    區與大陸地區人民關係條例第七十九條第一項之違反不得使
    大陸地區人民非法進入台灣地區之規定罪。檢察官於聲請簡
    易判決處刑書中雖未敘明被告所為係犯民國九十二年十二月
    三十一日施行前或施行後之臺灣地區與大陸地區人民關係條
    例第七十九條第一項之罪，惟於原審審理中已當庭表明被告
    所為係犯修正前之臺灣地區與大陸地區人民關係條例第七十
    九條第一項之罪（見原審卷第十三頁反面筆錄），併此敘明
    。又被告與該真實姓名、年籍均不詳之年約四十餘歲之成年
    友人之間，互有犯意之聯絡及行為之分擔，為共同正犯。查
    被告於民國九十一年間，曾因竊盜、贓物案件，經台灣台南
    地方法院分別判處有期徒刑三月、四月，並定應執行刑為有
    期徒刑六月，於民國九十二年五月二日執行完畢等情，有台
    灣高等法院被告前案紀錄表一紙在卷可稽，是其受有期徒刑
    之執行完畢後，五年內再犯本件有期徒刑以上之罪，為累犯
    ，應依法加重其刑。
四、原審以被告罪証已明確，因予論罪科刑，固非無見，惟按行
    為後法律有變更者，依新修正刑法第二條第一項之規定為新
    舊法之比較時，應就罪刑有關之一切情形，比較其全部結果
    ，而為整體之適用新法或舊法，不能割裂而分別適用新法或
    舊法條文。乃原判決就共同正犯部分，適用「修正前」刑法
    第二十八條之條文，就累犯部分，則適用「修正後」之刑法
    第四十七條第一項之條文，顯然係分割適用法律，而有適用
    法則不當之違法，揆諸上開說明，自有未洽。是檢察官上訴
    意旨認被告另涉犯刑法第二百十六條、第二百十四條之行使
    使公務員登載不實文書罪，依後所述，雖無理由，惟原判決
    既有上開可議之處，即屬無可維持，自應由本院將原判決予
    以撤銷，期臻妥適。爰審酌被告係因一時貪念，未能權衡利
    害輕重，致觸刑責，犯罪所得不多，犯罪結果影響社會秩序
    ，犯罪後態度尚稱良好及其他一切情狀，仍如原審量處被告
    有期徒刑八月，又被告犯罪時間在民國九十六年四月二十四
    日之前，爰依中華民國九十六年罪犯減刑條例第二條第一項
    第三款之規定，減其刑期二分之一為有期徒刑四月，並諭知
    易科罰金之折算標準。
丙、不另為無罪之諭知部分：
一、公訴意旨另以：被告甲○○與桂天書共同基於行使使公務員
    登載不實文書之犯意聯絡，於民國九十二年十月十五日前往
    臺南縣關廟鄉戶政事務所填具「結婚登記申請書」，辦理結
    婚登記，致使該戶政事務所不知情之公務員，將上開不實之
    結婚事項，登載於職務上所掌之公文書即戶籍資料上，並核
    發戶籍謄本予甲○○，供甲○○持向內政部警政署入出境管
    理局申請核發桂天書之中華民國旅行證，致使桂天書得以探
    親為掩飾非法進入臺灣地區，均足以生損害於戶政機關及入
    出境管理局對戶政資料及大陸地區人民出入臺灣地區管理之
    正確性，因認被告另涉犯刑法第二百十六條、第二百十四條
    之行使使公務員登載不實文書罪嫌。
二、按刑法第二百十四條所謂使公務員登載不實事項於公文書罪
    ，須一經他人之聲明或申報，公務員即有登載之義務，並依
    其所為之聲明或申報予以登載，而屬不實之事項者，始足構
    成，若其所為聲明或申報，公務員尚須為實質之審查，以判
    斷其真實與否，始得為一定之記載者，即非本罪所稱之使公
    務員登載不實，最高法院著有七十三年臺上字第一七一０號
    判例可資參照；又刑法第二百十四條所謂使公務員登載不實
    事項於公文書罪，須一經他人聲明或申報，公務員即有登載
    之義務，並依其所為之聲明或申報予以登載，而其登載之內
    容又屬不實之事項，始足構成。若其所為聲明或申報，公務
    員尚須為實質之審查以判斷其真實與否，始得為一定之記載
    者，即非本罪所稱之使公務員登載不實，自無成立刑法第二
    百十四條罪責之可能。戶籍法第二十五條、第五十四條、第
    五十六條規定：戶籍登記事項自始不存在或自始無效時，應
    為撤銷之登記，故意為不實之申請者，由戶政事務所處罰之
    ；次依同法第四十七條第三、四、五項、同法施行細則第十
    三條第一項第九款、第二項、第十五條之規定，戶籍遷徙登
    記之申請，應於事件發生或確定後三十日內為之，申請人應
    於申請時提出證明遷徙事實之文件，由戶政機關查驗核實後
    為之。足徵戶籍法所謂之遷出及遷入登記，並非僅指戶籍上
    之異動而已，實應包括居住處所遷移之事實行為在內，故如
    僅將戶籍遷出或遷入，而實際居住所未隨之遷移，本質上即
    屬不實，戶政事務所除可依上開規定科以行政罰鍰外，並得
    以其實際上無遷徙之事實，而逕行撤銷其遷入登記。綜合上
    開規定意旨觀之，設題為選舉將戶籍遷入之登記，該管公務
    員顯有查核之義務，縱為選舉而為不實之戶籍遷入，應無刑
    法第二百十四條之適用，最高法院亦著有九十一年度第十七
    次刑事庭會議決議及九十二年度台上字第一一三０號判決意
    旨可資參照。
三、經查：本件依上所述，被告甲○○雖持通謀而虛偽之假結婚
    証書，向戶政機關辦理結婚登記，另戶政事務所人員亦因而
    將該不實之結婚事項，登載於職務上所掌之公文書即戶籍資
    料上，並核發戶籍謄本予被告甲○○。惟依被告行為時戶籍
    法第四條第一項第四款、第二十五條、第五十四條、第五十
    六條之規定：結婚登記屬於戶籍登記之一種，而戶籍登記事
    項自始不存在或自始無效時，應為撤銷之登記，故意為不實
    之申請者，由戶政事務所處罰之；次依同法第四十七條第一
    、三項、第四十九條及被告行為時戶籍法施行細則第十三條
    第一項第六款前段、第二項、第十五條之規定：戶籍登記之
    申請，應於事件發生或確定後三十日內為之，申請人應於申
    請時提出證明結婚事實之文件，由戶政機關查驗核實後為之
    ，應撤銷登記經催告後仍不申請者，戶政事務所得逕為登記
    ，另戶政事務所亦得派員查對校正戶籍登記事項。再依內政
    部中華民國九十八年五月二十五日台內戶字第０九八００九
    八二四四號函（附於本院卷第四十三頁），亦認戶政事務所
    對結婚登記事項，倘有疑義，得依行政程序法第一章第六節
    之規定調查相關証明文件，亦即得通知相關之人陳述意見，
    或選定適當之人為鑑定，或實施勘驗。足見依上開規定意旨
    觀之，戶政事務所對申請人提出之結婚登記申請，如認係通
    謀而虛偽之不實申請者，除可依上開規定科以行政罰鍰外，
    並得以其實際上並無結婚之事實，而撤銷其結婚登記，另亦
    得派員查對校正戶籍登記事項，如有疑義，亦得為上開之鑑
    定或勘驗等行為，足徵戶政事務所之承辦公務員對於結婚登
    記之事實是否真實顯有查核之義務，而有實質審查之權至明
    ，是被告雖持通謀而虛偽之假結婚証書，向戶政機關辦理結
    婚登記，另戶政事務所人員亦因而將該不實之結婚事項，登
    載於職務上所掌之公文書即戶籍資料上，並核發戶籍謄本予
    被告，惟承辦系爭結婚登記之戶政事務所人員，對被告結婚
    登記之聲請是否真實，既有實質審查之權，則揆諸上開說明
    ，自難謂被告應負刑法第二百十六條、第二百十四條之罪責
    。
四、次查：本件依上所述，被告雖持不實之其與桂天書已結婚之
    戶籍資料，向內政部警政署入出境管理局申請核發桂天書之
    中華民國旅行證，另入出境管理局亦因而核發桂天書之中華
    民國旅行証予被告。惟依被告行為時之台灣地區與大陸地區
    人民關係條例第十條第三項所訂定之大陸地區人民進入台灣
    地區許可辦法第十七條第一項第七款之規定：大陸地區人民
    申請進入台灣地區，有事實足認係通謀而為虛偽結婚者，得
    不予許可；已許可者，得撤銷或廢止其許可，並註銷其旅行
    證。次依同辦法第十九條之規定：大陸地區人民申請進入台
    灣地區，所檢附大陸地區製作之文書，主管機關得要求當事
    人送由行政院設立或指定之機構或委託之民間團體查證、驗
    証。足見依上開規定意旨觀之，入出境管理局對於大陸地區
    人民申請進入台灣地區，於審查時如發現係通謀而為虛偽之
    假結婚者，得不予許可；已許可者，得撤銷或廢止其許可，
    並註銷其旅行證；另亦得要求當事人將提出之大陸地區製作
    之文書送由行政院設立或指定之機構或委託之民間團體查證
    、驗証，足徵入出境管理局之承辦公務員對當事人提出文件
    之真實性顯有查核之義務，而有實質審查之權至明，是被告
    雖持不實之其與桂天書已結婚之戶籍資料，向入出境管理局
    申請核發桂天書之中華民國旅行證，另入出境管理局亦因而
    核發桂天書之中華民國旅行証予被告，惟承辦系爭旅行証核
    發業務之人員，對被告提出文件之真實性，既有實質審查之
    權，則揆諸上開說明，自亦難謂被告應負刑法第二百十六條
    、第二百十四條之罪責（最高法院九十六年台上字第七三六
    ０號判決意旨參照）。
五、雖檢察官上訴意旨舉最高法院九十六年度台上字第五七九０
    、五九七九、七０六０、七六九一號判決意旨，認被告上開
    行為仍應成立刑法第二百十六條、第二百十四條之罪等語。
    惟查：最高法院上開判決意旨均未就上開情形是否應成立刑
    法第二百十六條、第二百十四條之罪表示意見，檢察官上訴
    意旨據以認定被告上開行為應成立刑法第二百十六條、第二
    百十四條之罪，應屬無據，應不足採。又最高法院九十一年
    度第十七次刑事庭會議決議及九十二年度台上字第一一三０
    號判決，雖係就選舉時所謂「幽靈人口」之戶籍遷徙登記，
    是否應成立刑法第二百十四條之罪而為之解釋，惟結婚登記
    與遷徙登記均屬戶籍法所規定之戶籍登記，二者審查程序相
    同，本諸相同或相似事件應適用相同法理之原則，本件自得
    適用上開最高法院之決議意旨及判決意旨，檢察官上訴意旨
    認是否得比附援引，亦非無疑等語，應屬誤會，應不足採。
    另台灣高等法院暨所屬法院九十一年法律座談會刑事類第二
    十號提案係就行為人以假結婚之方式使大陸地區人民進入台
    灣地區，應否成立臺灣地區與大陸地區人民關係條例第七十
    九條第一項之罪而為討論，並做成應成立上開罪責之結論，
    檢察官上訴意旨據以認定被告上開行為應成立刑法第二百十
    六條、第二百十四條之罪，亦屬無據，亦不足採。至於台灣
    高等法院九十六年度上訴字第四八二八號判決雖認上開情形
    行為人應成立刑法第二百十六條、第二百十四條之罪，經核
    所持之法律見解與最高法院九十一年度第十七次刑事庭會議
    決議意旨不符，自不足拘束本院所持上開見解，檢察官上訴
    意旨據此指摘原判決此部分不當，亦不足採，併此敘明。
六、是綜上所述，被告被訴此部分行為尚難認應成立刑法第二百
    十六條、第二百十四條之罪責，此外復無其他積極証據足資
    証明被告確有此部分犯行，是被告被訴此部分犯行尚屬不能
    証明，惟公訴意旨認被告被訴此部分犯行與前揭起訴論罪科
    刑部分犯行，係屬裁判上一罪（見本院卷第六十三頁筆錄）
    ，爰不另為無罪之諭知。
據上論斷，應依刑事訴訟法第三百六十九條第一項前段、第三百
六十四條、第二百九十九條第一項前段，民國九十二年十二月三
十一日施行前之臺灣地區與大陸地區人民關係條例第七十九條第
一項、新修正刑法第二條第一項前段、第十一條、修正前刑法第
二十八條、第四十一條第一項、第四十七條、中華民國九十六年
罪犯減刑條例第二條第一項第三款、第七條、第九條、修正前罰
金罰鍰提高標準條例第二條，判決如主文。
本案經檢察官張太龍到庭執行職務。
中    華    民    國    98    年    9     月    28    日
                    台灣高等法院台南分院刑事第四庭
                              審判長法  官  吳志誠
                                    法  官  羅心芳
                                    法  官  吳森豐
以上正本證明與原本無異。
如不服本判決應於收受送達後10日內向本院提出上訴書狀，其未
敘述上訴理由者，並得於提起上訴後10日內向本院補提理由書（
均須按他造當事人之人數附繕本）「切勿逕送上級法院」。
                                    書記官  周美莉
中    華    民    國    98    年    9     月    28    日
附錄：本判決論罪科刑法條
民國九十二年十二月三十一日施行前之臺灣地區與大陸地區人民
關係條例第七十九條第一項：
違反第十五條第一款規定者，處五年以下有期徒刑、拘役或科或
併科新台幣五十萬元以下罰金。
以犯前項之罪為常業者，處一年以上七年以下有期徒刑，得併科
新台幣一百萬元以下罰金。
第一項之未遂犯罰之。


司法院資訊處製作；財團法人民間司法改革基金會備份。
